【裁判字號】    99,簡上,72
【裁判日期】    990505
【裁判案由】    詐欺
【裁判全文】
臺灣高雄地方法院刑事判決              99年度簡上字第72號
上  訴  人  臺灣高雄地方法院檢察署檢察官
被      告  乙○○
上列上訴人因被告詐欺案件，不服本院高雄簡易庭民國98年12月
21日98年度審簡字第5246號第一審簡易判決（聲請簡易判決處刑
案號：臺灣高雄地方法院檢察署98年度偵字第20731 號），提起
上訴經（移送併辦案號：臺灣臺南地方法院檢察署：99年度偵字
第1106號），本院判決如下：
    主  文
原判決撤銷。
乙○○幫助犯詐欺取財罪，處有期徒刑陸月，如易科罰金，以新
臺幣壹仟元折算壹日。
    事  實
一、乙○○明知目前國內社會上層出不窮之不法份子為掩飾渠等
    不法行徑，避免執法人員之追究及處罰，經常利用他人之存
    款帳戶存摺、提款卡及密碼轉帳，以確保犯罪所得之不法利
    益並掩人耳目，因此，在客觀可以預見一般取得他人金融存
    款帳戶使用之行徑，常與財產犯罪所需有密切關連。然其竟
    只顧自己謀職、貪圖小利，基於縱有人持其所有之帳戶作為
    詐欺之犯罪工具，亦不違背其本意之幫助詐欺犯意，與詐欺
    集團所屬某真實姓名年籍不詳成年成員約明交付3 個帳戶存
    摺、提款卡及密碼供其使用，即可獲取新臺幣（下同）25,0
    00元金額，乃先於民國97年9 月10日某時許，在高雄市○○
    區○○路及金府路附近之超商店外，先將其申辦之華南商業
    銀行小港分行帳號000000000000號帳戶（下稱華南銀行帳戶
    ）以及高雄二苓郵局局號0000000 帳號0000000 號帳戶（下
    稱郵局帳戶）之存摺、提款卡及密碼，均交予該詐欺集團某
    真實姓名年籍不詳自稱「阿文」之成年男子，復於同年月12
    至15日間某日，在高雄市○○區○○路捷運二苓站出口處附
    近，接續將其申辦之第一商業銀行小港分行帳號0000000000
    號帳戶（下稱第一銀行帳戶）之存摺、提款卡及密碼，再交
    予該自稱「阿文」男子，容任該詐欺集團成員供作向不特定
    民眾詐欺取財犯罪使用。嗣詐欺集團成員於取得乙○○上開
    帳戶之存摺、提款卡及密碼後，即基於意圖為自己不法所有
    之詐欺犯意聯絡，分別以下列方式詐取財物：
  (一)先於97年9 月10日某時由所屬某真實姓名年籍不詳之成年女
    子撥打電話予戊○○，佯以臺中銳士電子公司工作人員身分
    詐稱：「你抽中本公司第二獎金106 萬元，惟因金額過大，
    可認購公司之慈善商品以避稅」云云，致戊○○陷於錯誤，
    依指示於同日12時許至臺北市花旗銀行城東分行臨櫃匯款61
    ,000元至戶名陳育良（經臺灣臺南地方法院98年度簡字第29
    48號判決在案）之臺南安南郵局帳戶內，並覆電確認，經該
    女子回稱：「你要加入港澳彩券管局會員，才能領這筆錢」
    云云，致戊○○續陷於錯誤，再依指示於翌日至臺北市華南
    銀行中華路分行臨櫃匯款90,000元至戶名何俊男（經臺灣臺
    中地方法院98年度中簡字第350 號判決確定）之台新國際商
    業銀行南屯分行帳戶內，又覆電確認，經該集團所屬某真實
    姓名年籍不詳之成年人佯以公司助理身分回稱：「弄錯了，
    不是新臺幣90,000元，而是港幣90,000元」云云，乃又依指
    示分別於同年月15日及17日，均在臺北市華南銀行中華路分
    行各臨櫃存款200,000 元、90,000元至乙○○之華南銀行帳
    戶內，此2 筆款項旋於同日及翌日即遭提領一空。
  (二)繼於97年9 月16日9 時許，撥打電話向庚○○佯稱：「你抽
    中成宇電子公司獎金143 萬元，但要取得中獎現金前，要先
    匯款給公司所得獎金之稅金」云云，致庚○○因而陷於錯誤
    ，依指示先於97年9 月16日15時許在高雄縣六龜郵局臨櫃匯
    款65,000元至乙○○之郵局帳戶內，在於同年月17日14時許
    在高雄縣合作金庫銀行六龜分行臨櫃匯款90,000元至乙○○
    之第一銀行帳戶內，旋均於同日遭提領一空。
  (三)再於97年9 月16日撥打電話向丁○○謊稱：「你中獎了，中
    了106 萬元，你匯款65,000元，就有42吋的液晶電視」云云
    ，致丁○○因而陷於錯誤，依指示於同日在臺北縣臺灣銀行
    五股分行臨櫃匯款30,000元至乙○○之華南銀行帳戶內，旋
    於同日遭提領一空。
  (四)又於97年9 月17日15時許，某成年女子成員撥打電話予甲○○要其猜猜看她是誰，致甲○○因來電聲音與結識10多年之
    某女性友人相似，不疑有他，該女子遂藉機假冒該熟識朋友
    佯稱：「因購買某筆土地，支票屆期周轉困難，需款急用，
    商借現金支應，於1 週後即可償還」云云，致甲○○因而誤
    認陷於錯誤，依指示於同年月18日10時及同日10時30分，在
    宜蘭縣華南銀行羅東分行臨櫃存款各30,000元、70,000元等
    2 筆金額至乙○○之華南銀行帳戶內，旋於同日遭提領一空
    。
  (五)另於97年9 月22日某時許，撥打電話向丙○○佯稱為其外甥
    「小慧」欲商借款項還債云云，致丙○○因而誤認陷於錯誤
    ，依指示匯款至嘉義縣大林郵局臨櫃匯款70,000元至乙○○
    之華南銀行帳戶內。
  嗣因戊○○、庚○○、丁○○、甲○○及丙○○均發現有異，
  察覺受騙而分別報警處理，始循線查獲上情。
二、案經庚○○訴由高雄縣政府警察局六龜分局、丁○○訴由臺
    北縣政府警察局新莊分局、甲○○訴由宜蘭縣政府警察局羅
    東分局、丙○○訴由嘉義縣政府警察局民雄分局均轉由高雄
    市政府警察局小港分局報請臺灣高雄地方法院檢察署檢察官
    偵查後聲請簡易判決處刑及經戊○○訴由臺南市政府警察局
    第三分局報請臺灣臺南地方法院檢察署檢察官偵查後移送併
    辦。
    理  由
甲、證據能力部分：
一、被告以外之人於審判外之言詞或書面陳述，除法律有規定者
    外，不得作為證據；被告以外之人於審判外之陳述，雖不符
    刑事訴訟法第159 條之1 至之4 之規定，然經當事人於審判
    程序同意作為證據，法院審酌該言詞陳述或書面陳述作成時
    之情況，認為適當者，亦得為證據；刑事訴訟法第159 條第
    1 項、第159 條之5 第1 項分別定有明文。本判決認定事實
    所引用之證據資料，均非公務員違背法定程序所取得，檢察
    官及被告乙○○（下稱被告）於本院審理時均同意作為認定
    事實之證據，且審酌各該證人或書面陳述作成時之情況，並
    無違法不當或證明力明顯過低之瑕疵，認為以之作為證據為
    適當，均得作為證據。
二、至本案卷附之被告所申辦華南銀行帳戶之存款往來明細表、
    交易明細、第一銀行帳戶之未登摺帳項明細表、及郵局帳戶
    之未印摺交易詳情表等資料，均係電腦機器處理轉帳交易紀
    錄後，直接作成之電磁紀錄，並無涉入人為知覺、記憶過程
    之錯誤危險，且為一般業務上製作之資料，並非傳聞證據，
    自具有證據能力。
乙、實體方面：
一、訊據被告固坦承有申辦該華南銀行、第一銀行及郵局等3 個
    帳戶，並於上揭時、地將上開帳戶之存摺、提款卡及密碼交
    予真實姓名年籍不詳自稱「阿文」成年男子之事實，惟矢口
    否認有何幫助詐欺取財犯行，辯稱：我是缺錢看報紙謀職，
    對方要我提供3 個帳戶供職棒簽賭入帳使用，並要給我25,0
    00元，但沒領到錢，不知被用以電話詐欺云云。經查：
  (一)被告申辦該華南銀行、第一銀行及郵局等帳戶，並均交予該
    自稱「阿文」之男子，嗣有被害人戊○○、庚○○、丁○○
    、甲○○及丙○○於前揭時間遭詐欺集團成員詐騙，因而陷
    於錯誤，分別匯出上開金額至被告各該帳戶內等情，業經被
    害人戊○○、庚○○、丁○○、甲○○及丙○○於警詢時指
    訴明確（警卷第8 至15頁、併案警卷第7 至9 頁），並有被
    告華南銀行帳戶開戶資料、存款往來明細表及交易明細、第
    一銀行帳戶未登摺帳項明細表、及郵局帳戶開戶資料及未印
    摺交易詳情表、各被害人匯存款交易明細憑據、被害人丙○○郵局存簿封面及內頁，高雄縣政府警察局六龜分局荖農派
    出所、嘉義縣政府警察局民雄分局大林分駐所、臺北縣政府
    警察局新莊分局中平派出所、宜蘭縣政府警察局羅東分局公
    正派出所、臺北市政府警察局中山分局中山一派出所受理刑
    事案件報案三聯單及受理詐騙帳戶通報警示簡便格式表暨受
    理案件紀錄表、內政部警政署反詐騙案件紀錄表在卷可稽（
    警卷第16至47頁、併案警卷第23至25、46、47至49、51至53
    頁、偵20731 卷第4 、5 頁），且觀諸被害人戊○○、庚○○、丁○○及甲○○一經匯存款至被告各該帳戶後，復即遭
    不明人士於同日或翌日迅速提領一空，顯係分工甚為縝密無
    間之詐欺集團所為，足認被告各該帳戶均已遭該詐欺集團用
    於充作詐騙被害人之指定匯存款帳戶以取得不法款項使用無
    訛。
  (二)被告固辯稱其使用之上開帳戶之存摺、提款卡連同密碼均係
    供應徵作為職棒簽賭入帳之用云云置辯，惟依吾人日常之經
    驗可知，金融帳戶存摺、金融卡及密碼資料等物，事關存戶
    個人財產權益之保障，除非本人或與本人關係親密者，一般
    人均有妥為保管防阻他人任意使用之認識，難認有自由流通
    之理由，縱使在特殊情況下，偶有交付他人使用之需，亦必
    深入瞭解用途及合理性後，再行審慎決定是否提供使用。本
    件被告於案發時係高職畢業教育程度、年屆28歲之成年人，
    有被告受詢問人基本資料附卷可稽（警卷第4 頁），且其能
    填載申請書向各該銀行、郵局申辦帳戶並領取提款卡，復於
    警詢、偵訊及本院審理時對各項問題均能理解明瞭、對答流
    暢，並在警詢時編造其帳戶資料遭竊之謊言，亦有各該帳戶
    開戶資料及相關筆錄存卷可查，被告自為具有正常知識智慮
    成熟及有相當社會閱歷之成年人，就賭博乃犯罪行為一事，
    自難諉為不知，則被告於所應徵工作時被告知欲借用其帳戶
    以作為職棒簽賭入款不法使用時，當可推知對方極可能另行
    作為不法之用途；況被告於本院審理中亦自承其於交付帳戶
    時亦曾覺得怪怪的等語（原審卷第19頁），顯見被告當時已
    心生警覺，本儘可斷然拒絕離去，竟為貪圖小利仍率爾交予
    各該銀行、郵局帳戶之存摺、提款卡及密碼，是被告上開所
    辯不知用於詐財云云顯已悖於常情，無從採信。
  (三)又被告自陳急著找工作，透過報紙廣告前往應徵工作，才會
    遭人利用其帳戶詐財云云（原審卷第20頁），然被告係一智
    識正常之成年人，高職畢業，曾於海光企業工作多年，既亟
    需工作獲得金錢，衡諸常情，當會注意並留下與之接觸之承
    辦人員之姓名等資料，然被告於本院審理中卻無法提供該人
    之姓名年籍資料、住居所等以供查證，被告於未曾確認對方
    身分或詢問該等資料之下，便率爾提供其私人重要之帳戶存
    摺、提款卡、密碼等物，已屬可議；再者，被告依其應徵工
    作之經驗，理應明知於正式工作前之應徵期間，即將上開帳
    戶存摺、提款卡及密碼於高雄市超商及捷運大街上交予自稱
    「阿文」之陌生男子，而非至應徵公司之所在地，實有違常
    理。抑且本件被告在警詢時係先謊稱該帳戶存摺、提款卡及
    密碼，均於同年月13或14日在高雄市前鎮區○○○街路口因
    機車置物箱被撬開遭竊云云（警卷第6 頁），冀圖脫免罪責
    ，俟發覺諉稱同時失竊3 個帳戶恐難自圓其說，方於偵查中
    改以前詞為辯，反見被告畏罪搪塞卸責之舉，是被告倘非其
    主觀上對於提供帳戶資料等物可能供對方作為不法詐財之犯
    罪工具，自始已有所預見，自不致於警詢之初不敢供明實情
    而刻意隱瞞、編織不實謊言之必要。此外，被告悉數將其3
    個帳戶之存摺、印章、提款卡及密碼等物，均交予無法確知
    姓名年籍僅能事後透過電話聯絡自稱「阿文」之陌生男子，
    又依被告所述，不明該男子之年籍資料，亦僅以該男子所留
    之手機號碼聯繫，其後更無法取得聯繫（偵20731 卷第9 頁
    、原審卷第20頁），被告如此消極且輕忽重要金融證件之態
    度，非僅有違一般應徵工作者之正常程序，亦悖於一般人管
    理金融帳戶及相關重要證件之常情，凡此在在俱見被告前揭
    所辯顯與常情不符，無足採信。
  (四)況揆以一般經驗法則，詐欺正犯係為避免自金融機構帳戶之
    來源回溯追查其身分，而使用他人金融機構帳戶供被害人匯
    款及取贓，其對於金融機構帳戶所有人發現存摺及金融卡遭
    竊或遺失時，會向警方報案，並向金融機構辦理掛失止付，
    當知之甚稔，其既有意利用他人帳戶作為詐騙工具，當無選
    擇一隨時可能遭真正存款戶掛失而無法使用之帳戶之可能，
    輔以現今社會上，確實存有不少為貪圖小利而出售自己帳戶
    供他人使用之人，是詐欺正犯僅需支付少許金錢，即可取得
    可完全操控而無虞遭掛失風險之他人帳戶，實無明知係他人
    所寄交之金融機構帳戶非供其充作供被害人匯款及取贓之用
    ，仍毫無顧忌以之供作詐得鉅額款項匯存入所用之必要，否
    則，若在其尚未施詐前，或行騙後未及提領該帳戶內之贓款
    前，該帳戶即遭掛失，在此情形下，豈非無法遂其確保詐財
    犯罪所得不法利益實現之目的，反而可能無法提領犯罪所得
    ，致渠等大費周章從事之詐財犯行成空，是詐欺正犯絕無將
    涉及詐騙成否之關鍵置於如此不確定地步之可能。
  (五)刑法上之故意，可分為直接故意與間接故意（不確定故意）
    ，所謂「不確定故意」，係指行為人對於構成犯罪之事實，
    預見其發生而其發生並不違背其本意者，刑法第13條第2 項
    定有明文。金融帳戶之存摺、提款卡及提款密碼乃個人重要
    理財之物，若落入不明人士手中，極易被利用為詐財取贓之
    犯罪工具，一般人均有妥為保管以防止他人任意使用之認識
    ，縱有特殊情況偶須交付他人使用，亦必深入瞭解用途及合
    理性，始會安心提供。而被告於案發時為有相當之智識程度
    及社會經驗之成年人，且被告並於本院審理時自承對方拿取
    其該帳戶存摺、提款卡及密碼，覺得怪怪的云云（原審卷第
    19頁），又被告亦知悉職棒簽賭賭博乃犯罪行為，則被告自
    應察覺對方所為之用途顯非正當合法，是以被告已明知該「
    阿文」男子所從事，有可能涉及不法之情事，而其仍肆無忌
    憚將其3 個帳戶之存摺、提款卡及密碼悉數交予該男子，據
    為詐騙匯存款之人頭帳戶，顯見被告確有能預知且不違背其
    本意之幫助詐欺集團詐欺取財之不確定故意至明。
  (六)又本件被害人戊○○遭詐騙而2 度存款入被告交付詐欺集團
    之華南銀行帳戶內，被害人庚○○遭詐騙而分別匯款入被告
    先後交付詐欺集團之郵局及第一銀行帳戶內，被害人丁○○
    遭詐騙而匯款入該華南銀行帳戶內，被害人甲○○遭詐騙而
    2 度存款入該華南銀行帳戶內，被害人丙○○遭詐騙而匯款
    入該華南銀行帳戶內，足見被告先後交付之3 個帳戶存摺等
    物，均係為同一詐欺集團工作詐財匯款之犯罪工具，方有同
    一被害人庚○○遭詐騙而分別匯款入被告首次交付詐欺集團
    之郵局帳戶內及第二次交付詐欺集團第一銀行帳戶內之情事
    ，亦堪憑認。至被告雖於98年12月17日另行取得中華民國身
    心障礙（中度智障）手冊（併案警卷第23頁），然其障礙類
    別為「肢體障礙」，對於被告於行為當時之身心智能狀況，
    難認有何影響，此觀被告於歷次偵審筆錄之應答皆屬正常，
    及由本院直接審理時之觀察，其表達能力良好，並能明白審
    訊提問而自行應答，且無答非所問等異常情事自明，故該身
    心障礙手冊自非能遽以執為有利被告之依憑，附此敘明。
  (七)綜上所述，被告上開所辯，均係卸責之詞，委無可採，本案
    事證明確，被告幫助詐欺取財犯行，堪以認定，應予依法論
    科。
二、本件被告係因求職之故，而應詐欺集團人員之要求，自始即
    存有欲交付其3 個帳戶之存摺、提款卡及密碼之決意，而採
    先後分2 次交付之方式，迭據被告於偵訊及本院審理時陳述
    在卷（偵20731 卷第8 、9 頁、本院卷第24、48頁），是被
    告前後2 次提供帳戶予同一詐欺集團成年成員，時間緊接，
    難以強行分離看待，顯係基於單一幫助詐欺取財犯意之接續
    行為，核屬接續犯，僅可論以一幫助詐欺取財罪，檢察官認
    應論以2 個幫助詐欺取財罪，尚有誤會。又本件被告提供其
    帳戶之存摺、提款卡及密碼予不詳之詐欺集團成員使用，雖
    使詐欺集團成員（正犯）得基於詐欺取財之犯意而向被害人
    詐取財物得逞，然顯係對於詐欺集團成員遂行詐欺取財犯行
    ，資以助力，而未參與構成要件之詐欺行為，應屬幫助犯。
    核被告所為，係犯刑法第30條第1 項、第339 條第1 項幫助
    詐欺取財罪。而被告以一幫助詐欺取財犯意，交付詐欺集團
    成員前揭帳戶之存摺、提款卡、密碼等物，致使該詐欺集團
    成員得以詐騙前開5 位被害人，雖詐欺集團成員有多數詐騙
    被害人之行為，然因幫助犯行之成立，係以被告將其所有之
    金融帳戶資料交付詐欺集團成員之事實行為以資判斷被告之
    幫助行為之單複數，被告既僅有一幫助行為，則雖被告以一
    幫助行為造成多數被害人受有損害，係屬想像競合犯，應從
    一重處斷。又被告基於幫助之意思，為非屬詐欺取財之構成
    要件行為，為幫助犯，爰依刑法第30條第2 項之規定，按正
    犯之刑減輕之。另本件聲請簡易判決處刑書雖未敘及被告提
    供其華南銀行帳戶予詐欺集團成員使用亦有詐騙被害人戊○○存入款項如上揭事實欄一(一)之事實部分，惟該等犯行既經
    檢察官上訴後移送併辦，且與經聲請簡易判決即被告所提供
    之同一華南銀行帳戶及其餘郵局、第一銀行等帳戶予同一詐
    欺集團暨所屬成員使用致被害人庚○○、丁○○、甲○○及
    丙○○遭詐騙之部分，具有上述想像競合犯之裁判上一罪關
    係，即應為聲請簡易判決效力所及，本院自應併予審究，併
    此附敘。
三、原審對被告論罪科刑，固非無見，惟原審未及審酌被告提供
    之華南銀行帳戶尚有遭利用作為對併案被害人戊○○詐欺取
    財部分，容有未恰；檢察官就此提起上訴，應有理由，是原
    判決既有可議之處，仍應由本院撤銷改判。爰審酌被告本身
    雖未實際參與詐欺取財犯行，但其提供帳戶供不法犯罪集團
    使用，不僅造成執法機關不易查緝犯罪行為人，嚴重危害社
    會治安，破壞金融秩序，助長社會犯罪風氣，更造成被害人
    求償上之困難，惡性匪淺，及被告否認犯行，難認有悛悔之
    意，態度非佳，並慮及被害人之損失金額高達58萬元為數甚
    鉅及犯罪動機、目的在貪圖小利助長詐財集團惡行，犯罪程
    度尚非詐欺集團之主導人物、暨依原審之量刑稍嫌過輕、檢
    察官具體求刑尚屬合宜等一切情狀，量處被告有期徒刑6 月
    ，並斟酌被告教育程度為高職畢業，經濟狀況小康等情狀（
    警卷第4 頁警詢筆錄資料欄），諭知其得易科罰金之折算標
    準，以資警懲。至被告所交付之各該帳戶存摺、提款卡等物
    ，雖係供詐財犯罪所用之物，惟其均非義務沒收之物，且既
    已交付詐欺集團成員使用遭列為警示凍結帳戶後未經取回，
    衡情應遭詐欺集團成員棄如敝屣，又未據扣案，復無證據證
    明尚屬存在，為免執行困難，爰均不予宣告沒收，附此敘明
    。
據上論斷，應依刑事訴訟法第455 條之1 第3 項、第369 條第1
項前段、第364 條、第299 條第1 項前段，刑法第30條第1 項前
段、第2 項、第339 條第1 項、第55條、第41條第1 項前段，刑
法施行法第1 條之1 ，判決如主文。
本案經檢察官己○○到庭執行職務。
中    華    民    國    99    年    5     月    5     日
                  刑事第八庭  審判長法  官  王伯文
                                    法  官  謝宗翰
                                    法  官  林建鼎
以上正本證明與原本無異。
不得上訴。
中    華    民    國    99    年    5     月    10    日
                                    書記官  林怡君
附錄論罪科刑法條：
刑法第30條第1 項：
幫助他人實行犯罪行為者，為幫助犯。雖他人不知幫助之情者，
亦同。
法第339 條第1 項：
意圖為自己或第三人不法之所有，以詐術使人將本人或第三人之
物交付者，處5 年以下有期徒刑、拘役或科或併科1,000 元以下
罰金。
刑法施行法第1 條之1：
中華民國94年1 月7 日刑法修正施行後，刑法分則編所定罰金之
貨幣單位為新臺幣。
94年1 月7 日刑法修正時，刑法分則編未修正之條文定有罰金者
，自94年1 月7 日刑法修正施行後，就其所定數額提高為30倍。
但72年6 月26日至94年1 月7 日新增或修正之條文，就其所定數
額提高為3 倍。

司法院資訊處製作；財團法人民間司法改革基金會備份。
